【裁判字號】    92,台上,175
【裁判日期】    920123
【裁判案由】    返還存款
【裁判全文】
最高法院民事判決                                九十二年度台上字第一七五號
    上  訴  人  倍利綜合證券股份有限公司（即原寶順證券股份有限公司）
    法定代理人  黃顯華
    訴訟代理人  柳正村律師
    上  訴  人  彰化縣鹿港信用合作社（即原彰化縣鹿港鎮信用合作社）
    法定代理人  施輝雄
    訴訟代理人  吳光陸律師
右當事人間請求返還存款事件，兩造對於中華民國九十一年七月十日台灣高等法院台
中分院第二審更審判決（九十年度重上更(二)字第一四號），各自提起上訴，本院判決
如左：
    主  文
原判決除假執行部分外廢棄，發回台灣高等法院台中分院。
    理  由
本件上訴人倍利綜合證券股份有限公司（下稱倍利公司）之法定代理人已變更為黃顯
華，有其提出之經濟部公司變更登記表為證，並經黃顯華聲明承受訴訟，核無不合。
又上訴人原彰化縣鹿港鎮信用合作社之名稱經變更為彰化縣鹿港信用合作社（下稱鹿
港合作社），法定代理人仍為施輝雄，有其提出之信用合作社營業執照為證，爰改列
其變更後之名稱為當事人。均先予敘明。
其次，上訴人倍利公司起訴主張：伊將如原判決附表一（下稱附表一）所示五筆定期
存款共計新台幣（下同）六千萬元存於對造上訴人鹿港合作社，約定存款期間及利率
如附表一所示。伊並無積欠鹿港合作社墊款，詎鹿港合作社竟於八十三年十二月二十
日以存證信函通知伊，謂伊未歸還墊款五千六百八十二萬二千七百四十七元，經與伊
存於該合作社之前開定期存款相互抵銷後，餘款三百十七萬七千二百五十三元另存定
期存款等語。因鹿港合作社顯有到期不履行之虞，伊自得將原有定期存款提前解約。
爰以本件訴狀繕本於八十四年一月二十八日送達鹿港合作社為解約之意思表示，請求
返還伊存款等情，求為命鹿港合作社給付伊五千六百八十二萬二千七百四十七元，及
自八十三年十二月二十一日起至清償日止，按如原判決附表三（下稱附表三）所示利
率算付利息之判決（其中利息部分，倍利公司原請求按第一審判決附表三所示利率計
算，嗣於原審第一次更審中減縮聲明如上）。
上訴人鹿港合作社則以：倍利公司之營業員周文得、蘇明雪二人於八十三年十一月一
日利用如原判決附表四（下稱附表四）所示林鳳珠等二十三人（下稱林鳳珠等二十三
人）名義，以當日沖銷方式買賣如附表四所示之股票，於同月三日交割時，詐領賣出
股票款五千六百三十五萬九千元，而未繳納買入股票款五千六百八十二萬二千七百四
十七元，伊為使倍利公司對證券交易所完成交割手續而代墊該買入股票款，倍利公司
即應依兩造間之約定及無因管理、侵權行為之法律關係，負返還該墊款之責。因倍利
公司拒絕返還，伊乃以倍利公司之系爭定期存款予以抵銷，自無再給付該存款之責等
語，資為抗辯。
原審維持第一審所為命鹿港合作社給付三千九百四十六萬七千九百三十四元及自八十
三年十二月二十一日起至清償日止，按如附表三所示利率計算之利息，暨以一千七百
三十五萬四千八百十三元為本金自八十三年十二月二十一日起至八十四年一月二十七
日止，按如附表三所示利率計算利息部分之判決，駁回鹿港合作社此部分上訴，並維
持第一審所為倍利公司敗訴部分之判決，駁回其上訴，暨廢棄第一審所命鹿港合作社
給付超過前開部分之判決，改判駁回倍利公司此部分之訴，係以：倍利公司前揭主張
伊之五筆存款共計六千萬元存於鹿港合作社，鹿港合作社於八十三年十二月二十日以
存證信函通知伊，將五筆存款中之五千六百八十二萬二千七百四十七元予以抵銷，餘
款三百十七萬七千二百五十三元另存定期存款之事實，及倍利公司之營業員周文得、
蘇明雪（下稱周文得等二人）於八十三年十一月一日利用林鳳珠等二十三人名義，以
信用交易資券相抵交割之交易（即當日沖銷）方式買賣附表四所示股票，計買入股票
總價款為五千九百三十一萬一千九百八十八元，賣出股票總價款為五千八百八十六萬
四千八百七十五元，相差四十四萬七千一百十三元。周文得等二人於同年月三日交割
日上午，利用鹿港合作社受託辦理倍利公司之客戶收付交割款項電腦作業流程之間隙
（即將客戶賣出股票款項先行列入，而買入股票款項尚未扣帳之間隙），盜蓋林鳳珠
等二十三位客戶之印章，偽造取款憑條，提領渠等設於鹿港合作社之帳戶內之款項合
計五千六百三十五萬九千元，先轉至訴外人蘇明雅等六人之帳戶，再分別轉至周文得
設於第一商業銀行、彰化商業銀行、台中區中小企業銀行及中國農民銀行之帳戶，並
提領一空，而對買入股票價款五千八百八十六萬四千八百七十五元分文未付等情，均
為兩造所不爭執。又兩造為辦理客戶買賣證券款項劃撥交割作業，簽訂有合約書，及
證券買賣委託人即倍利公司之客戶均立具委託書交予鹿港合作社，為買賣證券款項劃
撥之依據，有合約書、空白委託書為憑。而依八十三年一月五日起實施之「信用交易
資券相抵交割之交易作業要點」規定，以當日沖銷方式買賣股票，係採自動沖抵後之
餘額交割。倍利公司於交割日（即成交日後第二營業日）如須繳付交割代價者，須於
上午十時前與證券交易所完成交割手續。兩造間就「倍利公司應繳交予證券交易所之
交割款」及「倍利公司應付予客戶之款項」，固有鹿港合作社先為倍利公司墊款之約
定；但就「倍利公司應付予證券買賣委託人（客戶）同一日買、賣證券之款項」，依
兩造間之合約書及客戶所出具之委託書，其由鹿港合作社先為倍利公司所墊予客戶之
款項，係指賣、買相抵後之餘額，而非客戶賣出股票之應得款或如附表四所示買入股
票款項之總額。即就「做賺」之客戶，鹿港合作社係以「淨付餘額」撥轉入客戶帳戶
，而非賣股票之總金額，此時即有由鹿港合作社墊款之必要；至「做賠」之客戶，鹿
港合作社則應就「淨收餘額」向客戶收取後，撥轉入倍利公司之交割專用帳戶，此時
並無由鹿港合作社墊款之必要。是周文得等二人於八十三年十一月三日九時十五分至
十二時十八分陸續領取林鳳珠等二十三人帳戶內款項合計五千六百三十五萬九千元前
，鹿港合作社應已知悉其對林鳳珠等二十三位客戶催收賣、買相抵後之餘額為四十四
萬七千一百十三元，而非「墊款五千九百三十一萬一千九百八十八元或五千六百八十
二萬二千七百四十七元」，即見倍利公司提供電腦磁碟片（下稱磁碟片）之目的，僅
在配合鹿港合作社便於以電腦處理買賣證券款項之撥轉作業，鹿港合作社尚應注意核
算各客戶之「淨收付餘額」，且鹿港合作社於撥款前已核算出林鳳珠等二十三位客戶
賣、買相抵後之淨收餘額，卻仍違約墊付股票賣出款總額，堪認鹿港合作社依兩造之
墊款約定為倍利公司墊款，以供倍利公司向證券交易所辦理交割者僅有四十四萬七千
一百十三元而已。鹿港合作社抗辯伊依約為倍利公司墊款達五千六百八十二萬二千七
百四十七元予林鳳珠等二十三位客戶一節，即有不實。查周文得等二人在倍利公司營
業地點內，使用不知情之林鳳珠等二十三位客戶名義，買賣多種有價證券，復利用其
代客操作之形式與機會，盜領五千六百三十五萬九千元，係屬職務上之行為。倍利公
司於選任該二受僱人及監督其職務之執行未盡相當之注意，其就周文得等二人盜領五
千六百三十五萬九千元之行為，自應負連帶損害賠償責任。惟鹿港合作社對該損害之
發生與有重大之過失，斟酌其情，鹿港合作社應負百分之七十之責任，倍利公司負百
分之三十之責任，並依過失相抵之規定，減輕倍利公司應負之損害賠償額為一千六百
九十萬七千七百元。鹿港合作社雖為抵銷之抗辯，然其於八十三年十二月二十日以存
證信函通知倍利公司，將該公司存於鹿港合作社之五筆定期存款為抵銷時，該定期存
款均未到期，鹿港合作社對倍利公司並無返還定期存款之義務，其所為之抵銷尚難認
為合法。嗣倍利公司已以起訴狀表明解除契約之意思，經鹿港合作社於八十四年一月
二十八日收受，該定期存款契約自是日起即生解除之效力。鹿港合作社於該日原應返
還倍利公司本件訟爭之五千六百八十二萬二千七百四十七元及自八十三年十二月二十
一日起算之利息，鹿港合作社縱於八十四年三月二日，始以其對倍利公司之墊款返還
債權四十四萬七千一百十三元及損害賠償債權一千六百九十萬七千七百元，合計一千
七百三十五萬四千八百十三元，與倍利公司對其之定期存款返還債權，主張抵銷，惟
仍自八十四年一月二十八日適於抵銷時，即生抵銷之效力。經抵銷後，鹿港合作社應
給付倍利公司三千九百四十六萬七千九百三十四元，及自八十三年十二月二十一日起
算，按如附表三所示利率計算之利息。又鹿港合作社就抵銷之一千七百三十五萬四千
八百十三元，在該抵銷生效日前仍應給付倍利公司自八十三年十二月二十一日起至八
十四年一月二十七日為止按如附表三所示利率計算之利息。從而，第一審於前開範圍
內判命鹿港合作社給付倍利公司，核屬正當，超過該範圍部分，應予廢棄，改判駁回
倍利公司此部分在第一審之訴。至第一審駁回倍利公司之請求部分，並無不合，倍利
公司之上訴，為無理由等詞，為其判斷之基礎。
查原審既謂兩造間就「倍利公司應付予證券買賣委託人（客戶）同一日買、賣證券之
款項」，依兩造間之合約書及客戶所出具之委託書，其由鹿港合作社所墊付者，係賣
、買相抵後之餘額，而非客戶賣出股票之應得款或如附表四所示買入股票款項之總金
額，即就做賠之客戶（當日沖銷後尚應付款與倍利公司之客戶），鹿港合作社並無墊
款之必要云云，而依附表四所示，林鳳珠等二十三人似均屬做賠客戶（即買入股票金
額大於賣出股票金額），原審不察，竟再認定鹿港合作社有為客戶墊款四十四萬七千
一百十三元之必要，其判決理由顯有前後矛盾之違法。其次，鹿港合作社於原審辯稱
：兩造訂立之合約書第四條及第五條固有相抵之約定，但實際作業並未如此辦理。兩
造自七十八年間訂約時即口頭協議，倍利公司本應於交割日上午十時給付證券交易所
之餘額股款，由伊先為倍利公司墊付，應繳股款之客戶可遲至當日下午三時三十分存
入其帳戶，再轉扣至倍利公司帳戶，俾由倍利公司歸還伊而沖帳。又倍利公司本應於
交割日上午十時以後待買入股票客戶款項存入或證券交易所款項撥入其帳戶，再轉由
伊分別撥入客戶帳戶者，應由伊於當日上午九時前代倍利公司先行墊付客戶，待證券
交易所撥款給倍利公司或下午三時三十分前買入股票客戶存入款項，再扣回給伊抵帳
。且依合約書第三條約定，倍利公司應儘可能提供電腦媒體轉換方式辦理，伊悉依倍
利公司提供磁碟片所顯示之交割明細核對清冊處理其客戶股款，依磁碟片指令辦理墊
付林鳳珠等二十三人買入股票價款五千六百八十二萬二千七百四十七元，倍利公司因
而與證券交易所完成交易。伊墊付給賣出股票客戶之價款，實際包括買入股票代墊之
價款在內，倍利公司依約應補還伊前開墊款云云（見原審重上字卷第一宗五○頁正面
、六五頁背面、六六頁、一○○頁正面、一三八頁、第二宗一四頁背面、一五頁、重
上更(一)字卷第一宗五九頁至六一頁正面、六五頁背面、六六頁正面、第二宗四頁背面
、五頁背面、六頁正面、重上更(二)字卷一二六頁背面、一二七頁）。徵諸證人即倍利
公司總經理施壬琴證稱：買入股票客戶可於交割日下午繳交股款，賣出股票客戶當日
上午可領款，伊公司於買賣第二天將磁碟片交給鹿港合作社，鹿港合作社當日晚上依
磁碟片資料將賣出股票款匯入客戶帳戶等語（見原審重上字卷第一宗一三三頁背面、
一三四頁正面）。似見鹿港合作社之抗辯與判斷兩造約定墊款之範圍？該社上述五千
六百八十二萬二千七百四十七元是否確係依約墊付？所關頗切。原審未遑詳查究明，
遽認前開款項非屬依約墊款，自嫌率斷。再者，鹿港合作社一再辯稱：客戶買賣股票
並非一定採當日沖銷，是否當日沖銷係客戶於買賣時向倍利公司聲明之事項，僅倍利
公司知悉，而倍利公司未告知伊，且其交付之磁碟片、淨收名冊或淨付名冊均無當日
沖銷之資料，伊不知何客戶係當日沖銷，完全依磁碟片處理，倍利公司於買賣第二天
將磁碟片交給伊，伊當日晚上依磁碟片資料，將賣出股票價款匯入客戶帳戶，足見兩
造實際上未依餘額交割方式處理，而係採總額交割作業云云，並提出彙計表為證（見
原審重上字卷第三宗四○頁背面、四九頁背面、九二頁背面、九三頁正面、重上更(一)
字卷第一宗六九頁背面、七○頁正面、七二頁背面、七三頁正面、一○一頁背面、一
一六頁正面、一三四頁、一三五頁、第二宗一二頁背面、一三頁正面、重上更(二)字卷
九七頁、一三一頁）。對照倍利公司亦陳稱：客戶如要當日沖銷，每天都要向營業員
說明云云（見原審重上字卷第二宗八四頁背面、八五頁正面），如屬不虛，則鹿港合
作社似不知何客戶已向倍利公司聲明當日沖銷，如何能依墊付餘額之方式處理？倍利
公司未提供當日沖銷之資料是否違約或有過失？即有進一步調查說明之必要。就以上
尚待澄清部分，本院前次發回更審時已予具體指明，乃原審自九十年八月六日收案時
起至九十一年七月十日宣判為止，於六次準備程序期日中，除試行和解外，似未詳為
調查審認，逕於兩造無法達成和解後即行言詞辯論而結案，其程序之進行，已不免影
響當事人之訴訟權；且原判決幾乎照錄前次發回更審之原審判決理由，亦屬難昭折服
。此外，周文得等二人使用林鳳珠等二十三人名義買賣股票，是否曾受該二十三人之
授權？如經授權，能否謂周文得等二人向鹿港合作社領取存款之所為，仍屬為倍利公
司執行職務之行為？此與倍利公司應否負僱用人之侵權行為責任所關頗切，非無再事
斟酌之餘地。是原審就本件事實既未審認明確，本院實無從為法律上之判斷。兩造上
訴論旨，各自指摘原判決對其不利部分為不當，求予廢棄，均非無理由。
據上論結，本件兩造上訴均有理由。依民事訴訟法第四百七十七條第一項、第四百七
十八條第一項，判決如主文。
中      華      民      國    九十二    年      一      月    二十三    日
                              最高法院民事第七庭
                                  審判長法官  蘇  茂  秋
                                        法官  徐  璧  湖
                                        法官  朱  建  男
                                        法官  蘇  達  志
                                        法官  沈  方  維
      右正本證明與原本無異
                                              書  記  官
中      華      民      國    九十二    年      二      月      十      日


司法院資訊處製作；財團法人民間司法改革基金會備份。
